【裁判字號】    97,消債抗,108
【裁判日期】    980623
【裁判案由】    更生事件
【裁判全文】
臺灣臺北地方法院民事裁定           97年度消債抗字第108號
抗  告  人  甲○○原名：蔡宛.
上列抗告人因消費者債務清理條例更生事件，抗告人對於中華民
國97年8 月29日本院97年度消債更字第437 號裁定提起抗告，本
院裁定如下：
    主  文
抗告駁回。
抗告費用新臺幣壹仟元由抗告人負擔。
    理  由
一、抗告意旨略以：抗告人原依中華民國銀行公會會員辦理消費
    金融案件無擔保債務協商機制與金融機構成立協商，約定抗
    告人自民國95年11月間起，每月償還新臺幣（下同）37,928
    元，惟因抗告人從事之清潔工工作，無固定雇主，部分雇主
    復改聘外籍勞工，致抗告人工作減少，每月平均收入自95年
    間之35,000元，減為96年間之25,000元。原審雖以抗告人於
    96 年8月間賣出聯詠、華寶、台達電、友尚股票一事，認定
    抗告人非無資力履行協商條件，然該等股票均係融資買進，
    成本僅四成，且均為當日沖銷，不需價金，結算後亦為虧損
    ，同時期雖有3 筆款項匯入抗告人期貨帳戶內，然亦血本無
    歸，此外，全球股災，致抗告人將所餘20,000元亦全數輸磬
    。抗告人之債務已自2,666,256 元增加為2,999,380 元，抗
    告人無力繼續履行原協商條件，確有不可歸責於己之事由，
    非故意欠債不還，原裁定駁回抗告人更生之聲請，顯有違誤
    ，爰請求廢棄原裁定等語。
二、按債務人與金融機構協商成立者，不得聲請更生或清算。但
    因不可歸責於己之事由，致履行顯有重大困難者，不在此限
    。此項規定，於消費者債務清理條例（下稱消債條例）施行
    前，債務人依金融主管機關協調成立之中華民國銀行公會會
    員辦理消費金融案件無擔保債務協商機制與金融機構成立之
    協商準用之。消債條例第151 條第5 項、第6 項定有明文。
    依此，債務人如於消債條例施行前，已利用金融主管機關協
    調成立之中華民國銀行公會會員辦理消費金融案件無擔保債
    務協商機制，與金融機構成立協商，即須依約清償債務，僅
    於其後發生情事變更，在清償期間收入或收益不如預期，致
    原協商條件履行顯有重大困難甚或履行不能，且因不可歸責
    於己之事由所致，始能聲請更生或清算。此項規定旨在避免
    債務人任意毀諾已成立之協商，濫用更生或清算之裁判上債
    務清理程序。蓋該債務清償方案係經債務人行使程序選擇權
    而與債權人締結之債務清理契約，其即應受該契約之拘束。
    至如認該協商方案履行有其他不適當情形，即應再循協商途
    徑謀求解決，不得逕依消債條例聲請更生或清算。是以，若
    為協商成立前即已存在，或雖尚未發生然債務人可合理預見
    可能發生之事由，債務人於協商時本即應加以考慮在內，其
    發生自不得執以認為係不可歸責於債務人之事由。債務人若
    非因不可歸責於己之事由而毀諾，債權人是否仍願與之重新
    協商，則應由債權人評估該債務人之資力、債信、新還款計
    畫可行性等因素後自行決定，縱嗣後債權人確無意願與此債
    務人重新協商，亦非法所不許，債務人不得執此為由聲請更
    生或清算。
三、本件抗告人主張其未能履行原協商條件，無非係以：其每月
    平均收入自95年間之35,000元，減為96年間之25,000元為其
    論據。惟查：抗告人係於95年10月間依中華民國銀行公會會
    員辦理消費金融案件無擔保債務協商機制與金融機構成立協
    商，並自95年11月間起履行按月償還37,928元之協商條件，
    依抗告人所陳述之情形，其於協商成立之時，每月平均收入
    僅35,000元，其同意每月償還37,928元之協商條件，自已考
    量自身還款能力，並就籌措資金來源為規劃，而自抗告人所
    述每月平均收入減少之96年1 月間起至抗告人96年9 月間經
    判定毀諾時止，抗告人履行原協商條件亦達8 月之久，抗告
    人每月平均收入減少顯非抗告人未能履行原協商條件之原因
    。此外，復無其他證據足資證明抗告人於協商成立後有何經
    濟狀況重大變更致支出增加情事，自難謂抗告人無法履行原
    協商條件，有不可歸責於己之重大困難。
四、綜上所述，抗告人主張者均屬協商成立前已存在或可合理預
    見之事由，其發生不得執以認為不可歸責於抗告人，至抗告
    人如有當月收入不敷支出致短暫不足支應還款金額，或認原
    協商條件履行有其他不適當之情形，仍可透過與債權銀行個
    別協商以求適當履債，而非逕行為更生之聲請，其聲請更生
    ，核非有據，不應准許。從而，抗告人主張其無法履行原協
    商條件，有不可歸責於己之重大困難，為不可採。原審裁定
    駁回抗告人更生之聲請，核無違誤。抗告意旨指摘原裁定不
    當，求予廢棄，為無理由，應予駁回。
五、據上論結，本件抗告為無理由，依消債條例第15條、民事訴
    訟法第495 條之1 第1 項、第449 條第1 項、第95條、第78
    條，裁定如主文。
中    華    民    國    98    年    6     月    23    日
                    民事第二庭  審判長法  官  朱漢寶
                                      法  官  黃呈熹
                                      法  官  陳秀貞
以上正本係照原本作成。
本裁定不得再抗告
中    華    民    國    98    年    6     月    23    日
                                      書記官  劉碧輝


司法院資訊處製作；財團法人民間司法改革基金會備份。
